臺灣高等法院高雄分院刑事判決　　　　　　　　　九十一年度上訴字第一五四號
　　上訴人
　　即被告　己○○
右上訴人因偽造文書等案件，不服臺灣高雄地方法院九十年度訴字第七四八號中華民
國九十一年五月十日第一審判決（起訴案號：臺灣高雄地方法院檢察署八十九年度偵
字第一四九九七號），提起上訴，本院判決如左：
      主  文
原判決撤銷。
己○○共同連續行使偽造私文書，足以生損害於公眾及他人，處有期徒刑壹年。
扣押如附表二編號一至編號五所示之空白郵政存簿儲金提款單拾張沒收。
      事  實
一、己○○與姓名年籍不詳、自稱「林志欽」之成年男子，共同基於意圖為自己不法
    所有之概括犯意及犯意聯絡，連續於附表所示之時間前往附表所示地點，以佯稱
    可代單身獨居老人、退伍榮民辦理向政府機關申請領取春節、端午節、中秋節各
    新臺幣（下同）五千元獎金或老人年金手續之方式，要求附表所示唐吉清、胡容
    志、葉發清、甲○○、丙○○、庚○○、丁○○、戊○○八人配合提供郵政存簿
    儲金儲金簿、帳號及開戶印鑑以便辦理，使唐吉清等八人陷於錯誤，均提出郵政
    存簿儲金儲金簿及印鑑，其中唐吉清、胡容志、葉發清等三人均被盜蓋其印章於
    空白之郵政存簿儲金提款單上後即取回。另甲○○、丙○○、庚○○、丁○○、
    戊○○等五人之郵政存簿儲金儲金簿及印鑑則遭己○○及該自稱「林志欽」之男
    子以其他儲金簿調換後取走；己○○及該自稱「林志欽」之男子共計未經唐吉清
    、胡容志、葉發清三人之許可，擅自將唐吉清之郵政存簿儲金開戶印鑑蓋用於空
    白郵政存簿儲金提款單上二張、將胡容志之郵局開戶印鑑蓋用於空白郵政存簿儲
    金提款單上三張、將葉發清之郵局開戶印鑑蓋用於空白郵政存簿儲金提款單上一
    張，均盜用其等印章，足以生損害於郵局及唐吉清、胡容志、葉發清三人（但未
    填載提款單亦未至郵局提領款項），詳如附表一編號一至三所示。己○○及該自
    稱「林志欽」之男子並於附表一編號四至八所示提領款項時間持取得之甲○○、
    丙○○、庚○○、丁○○、戊○○五人郵政存簿儲金儲金簿及開戶印鑑至附表一
    所示郵局，未經許可擅自將該五人之郵政存簿儲金開戶印鑑盜用蓋於郵政存簿儲
    金提款單上，並填載其上日期、局號、帳號、提領金額、密碼等，表示甲○○、
    丙○○、庚○○、丁○○、戊○○五人欲以原留存印鑑提領款項，偽造其等郵政
    存簿儲金提款單後，行使持向附表一編號第四項至第八項所示郵局承辦人員行使
    ，使郵局承辦人員誤信為係甲○○、丙○○、庚○○、丁○○、戊○○等五人前
    來提款，據已交付如附表一所示之款項，前後共計五次，計三十四萬元得手，足
    生損害於郵局及甲○○、丙○○、庚○○、丁○○、戊○○等五人。另分別利用
    至郵局提領丁○○、戊○○存款之機會，在空白郵政存簿儲金提款單上盜蓋丁○○、戊○○二人之印章各二張，詳如附表二編號四、五所示。（盜蓋之時間地點
    詳附表一編號七、八所示）。嗣因甲○○、丙○○、庚○○三人陸續發現郵政存
    簿儲金款項遭提領，而於八十九年七月三日下午一時許，己○○與「林志欽」至
    附表編號第七項所示丁○○住處以同樣方式取得丁○○之郵局存摺及印鑑，並由
    該自稱「林志欽」之男子先行前往郵局提領丁○○郵政存簿儲金存款時，經民眾
    報案，為警在丁○○住處當場查獲己○○，並起出甲○○、丙○○、庚○○郵局
    存摺三本、及己○○與「林志欽」所共有，供犯罪所用，如附表二編號一至五所
    載，已蓋用唐吉清、胡容志、葉發清郵政存簿儲金開戶印鑑之空白郵政存簿儲金
    提款單共六張、蓋用戊○○郵政存簿儲金開戶印鑑之空白郵政存簿儲金提款單二
    張、蓋用丁○○郵政存簿儲金開戶印鑑之空白郵政存簿儲金提款單二張，以及附
    表二編號六、七所載，蓋用年籍不詳「周凱」印文之空白郵政存簿儲金提款單二
    張，及未蓋印文之空白郵政存簿儲金提款單三張。該自稱「林志欽」之成年男子
    則逃逸無蹤。
二、案經高雄縣警察局岡山分局報請臺灣高雄地方法院檢察署檢察官偵查起訴
      理  由
一、訊據上訴人即被告己○○固坦承確有於附表一編號第四項至第七項所示時間，與
    年籍姓名不詳、自稱「林志欽」之成年男子前往附表編號第四項至第七項所示地
    點以及於八十九年七月三日下午一時許，其與「林志欽」至附表編號第七項所示
    丁○○住處，該自稱「林志欽」之男子先行離去，其則為警當場逮捕，並在其身
    上起出甲○○、丙○○、庚○○郵局存摺三本、已蓋用唐吉清、胡容志、葉發清
    郵政存簿儲金開戶印鑑之空白郵政存簿儲金提款單共六張、蓋用戊○○郵政存簿
    儲金開戶印鑑之空白郵政存簿儲金提款單二張、蓋用丁○○郵政存簿儲金開戶印
    鑑之空白郵政存簿儲金提款單二張、蓋用「周凱」印文之空白郵政存簿儲金提款
    單二張，及未蓋印文之空白郵政存簿儲金提款單三張等情不諱，惟矢口否認與自
    稱「林志欽」之男子以佯稱可代附表所示被害人辦理向政府機關申請領取春節、
    端午節、中秋節各五千元獎金或老人年金手續之方式，詐騙附表一所示之被害人
    、取得被害人之郵政存簿儲金儲金簿及印鑑、印文、盜領郵政存簿儲金款項共三
    十四萬元等犯行，辯稱：其僅受該自稱「林志欽」之男子之僱用，以每日一千元
    之代價駕車載送「林志欽」前往甲○○、丙○○、庚○○、丁○○四人住處，並
    不知悉「林志欽」向甲○○、丙○○、庚○○、丁○○四人詐騙郵政存簿儲金儲
    金簿及印鑑，亦未持該等郵政存簿儲金儲金簿及印鑑提領款項，至查獲當日自其
    身上起獲之郵政存簿儲金儲金簿、郵政存簿儲金提款單乃「林志欽」交由其保管
    云云。
二、經查：
（一）右揭犯罪事實，業據被害人唐吉清、胡容志、葉發清、甲○○、丙○○、庚○○、丁○○、戊○○於警訊中指述纂詳，核與臺灣高雄地方法院檢察署檢察官
      函查結果及渠等郵政存簿儲金儲金簿封面及內頁提款明細所載一致，有高雄縣
      永安鄉永安郵局支00000000號、彌陀鄉彌陀郵局支0000000號
      、岡山郵局支0000000號、營0000000號覆函暨郵政存簿儲金提
      款單附卷可稽，被告己○○確為前往渠等住處徉稱可代渠等辦理向政府機關申
      請領取春節、端午節、中秋節各五千元獎金或老人年金手續，令渠等取出郵政
      存簿儲金儲金簿及開戶印鑑之人，並經甲○○、丙○○、丁○○、戊○○於八
      十九年八月間辨識被告照片後指認無訛，復有自被告身上起出之甲○○、丙○○、庚○○郵局存摺三本、已蓋用唐吉清、胡容志、葉發清郵政存簿儲金開戶
      印鑑之空白郵政存簿儲金提款單共六張、蓋用戊○○郵政存簿儲金開戶印鑑之
      空白郵政存簿儲金提款單二張、蓋用丁○○郵政存簿儲金開戶印鑑之空白郵政
      存簿儲金提款單二張、蓋用「周凱」印文之空白郵政存簿儲金提款單二張，及
      未蓋印文之空白郵政存簿儲金提款單三張扣案可資佐憑，甲○○、丙○○之郵
      政存簿儲金儲金簿已經領回，有贓物認領保管收據可按。
（二）被害人甲○○、丙○○、庚○○雖均於檢察官偵訊及原審法院審理中改稱不確
      定被告是否前往渠等住處詐騙郵政存簿儲金儲金簿及印鑑之人，然渠等均於警
      訊後未久即陸續接獲年籍姓名不詳之人返還盜領之金額，此經被害人當庭自承
      ，並為被告坦認不諱，而被害人與被告並無任何仇隙宿怨，本無羅織誣陷被告
      之必要，參諸警訊時距離被害人遭詐騙時間較近，被害人之記憶應較為清晰可
      採，且警訊時除被害人庚○○原即無法辨識被告外，被害人甲○○、丙○○、
      丁○○、戊○○四人均甚為肯定被告係至渠等住處徉稱可代辦三節獎金等手續
      而詐騙渠等郵政存簿儲金儲金簿及印鑑之人，此據證人即當時訊問被害人之高
      雄縣警察局岡山分局刑事組員警周應輝、赤崁派出所員警田家銘結證明確，而
      渠等警訊中指述情節與郵政存簿儲金儲金簿封面及內頁提款明細及自被告身上
      起出之扣案贓證物內容、檢察官職權函查結果均相符，前已述及，是被害人警
      訊之指認應堪採信。
（三）被告雖一再否認知悉「林志欽」向甲○○、丙○○、庚○○、丁○○、戊○○
      等人詐騙郵政存簿儲金儲金簿及印鑑，辯稱並未持渠等之郵政存簿儲金儲金簿
      及印鑑提領款項云云，惟被告與「林志欽」一同前往被害人甲○○、丙○○、
      庚○○、丁○○、戊○○五人住處，共同詐騙郵政存簿儲金儲金簿及印鑑一節
      ，已據被害人指陳無訛，業如前述，被告復持有甲○○、丙○○、庚○○遭詐
      騙之郵政存簿儲金儲金簿，蓋用戊○○、唐吉清、胡容志、葉發清四人郵政存
      簿儲金印鑑之空白提款單，而被告所指自稱「林志欽」之人及其所駕車輛車牌
      號碼等節，經原審法院遍查全國戶役政及車籍資料，均無吻合其描述之人，然
      被害人卻陸續於被告警訊後接獲不詳姓名之人歸還遭盜領之款項，前曾提及，
      參諸被告於警訊及檢察官偵訊中均謊稱扣案贓證物乃其於路旁拾獲、因好奇而
      隨身攜帶云云，另自承確有以代為辦理領取春節、端午節、中秋節各新臺幣（
      下同）五千元獎金或老人年金手續之方式，取得丁○○之郵政存簿儲金儲金簿
      及印鑑等情，竟於原審及本院審理中翻異前供，改稱不知情云云，顯與事實不
      符。被告確與該自稱「林志欽」之男子，基於意圖為自己不法所有之概括犯意
      及犯意聯絡，而相偕前往附表所示被害人住處，以佯稱可代被害人辦理領取春
      節、端午節、中秋節獎金或老人年金手續之方式，使被害人陷於錯誤，提出郵
      政存簿儲金儲金簿、印鑑，已堪認定；蓋被告倘確未參與詐騙被害人財物之犯
      行，尚且於警、偵訊交保後尋得該人、央請其將盜領之款項返還被害人，此經
      被告於原審法院九十年四月十三日審理期日供陳在卷，則其於警、偵訊中大可
      坦白供述該自稱「林志欽」之人，並帶同員警追查、逮捕該人，何需一再謊稱
      係在路旁拾獲該等贓證物，而隱匿掩護之？且被告如非與該自稱「林志欽」之
      人為共犯、未參與犯行、對該自稱「林志欽」之人所知甚少，而本院亦迄未能
      查知其身份，則「林志欽」又何需於被告為警查獲後旋將盜領之三十餘萬元款
      項歸還被害人以求息事寧人？足見被告確參與詐騙附表所示被害人之犯行，於
      為警查獲後歸還贓款冀求被害人免為追究或對其為不利之指述，殆無疑義。
（四）本件事證明確，被告犯行堪以認定，其所辯顯係卸責之詞，不足採信。應予依
      法論科。被告請求調閱提款之錄影帶一節，因縱非被告前往提領，而係「林志
      欽」之人所提領，被告仍為共犯關係，不得因此即為被告有利認定之依據，本
      院認無調閱提款之錄影帶之必要。
三、按郵政存簿儲金提款單係用以表示持有人欲以該帳戶原留存印鑑提領該帳戶內款
    項之意，性質上屬私文書之一種，惟僅蓋用印鑑但未填載日期、金額、帳號、戶
    名等項目之空白郵政存簿儲金提款單，尚不具有表彰持有人提領款項之意而非屬
    文書。是核被告所為，就附表一編號四至八所為，係犯刑法第二百十六條、第二
    百十條之行使偽造私文書罪及第三百三十九條第一項之詐欺取財罪。其就附表一
    編號一至三及盜用丁○○、戊○○印章（附表二編號四、五）部分所為，涉犯刑
    法第二百十七條第二項之盜用印章犯行，與附表一編號四至八部分盜用甲○○、
    丙○○、庚○○、丁○○、戊○○五人印鑑以偽造郵政存簿儲金提款單，進而持
    向郵局提領款項犯行前之盜用印章行為，有連續關係，均為偽造私文書之部分行
    為，不另論罪；又其於偽造私文書後復持以行使，其偽造之低度行為應為行使之
    高度行為所吸收，僅論以行使偽造私文書罪一罪。被告與年籍姓名不詳、自稱「
    林志欽」之成年男子間，有犯意聯絡及行為分擔，為共同乙犯。被告先後多次詐
    欺取財、及行使偽造私文書犯行，均時間緊接、方法相同，所犯又係構成要件相
    同之罪名，顯係基於概括犯意為之，均應依連續犯之規定各論以詐欺取財罪、行
    使偽造私文書一罪。又其所犯之連續行使偽造私文書罪與連續詐欺取財罪間，有
    方法結果之牽連關係，為裁判上一罪，依刑法第五十五條之規定，應從較重之連
    續行使偽造私文書罪處斷。就附表編號第一項至第三項所示犯行部份，雖未經檢
    察官於於起訴書中載明，惟該部分事實與起訴書所載之犯行，有裁判上一罪關係
    ，為起訴效力所及，本院自應併予審理，併此敘明。
四、原審據以論罪科刑，固非無見，惟(一)被告就附表一編號一至三部分僅涉犯盜用印
    章，因尚未制作郵政存簿儲金提款單完成，不可能再至郵局提款，自無詐欺取財
    之可言（尚未著手），原判決認此部分涉犯詐欺取財未遂罪，尚有未洽。(二)附表
    一編號七、八部分之犯罪事實，原判決已於犯罪事實欄敘明，但於附表中漏未記
    載其犯罪之時間、地點，亦有未洽。(三)自被告身上查獲之物中，另有蓋用丁○○
    之空白郵政存簿儲金提款單二張，原判決就此部分漏未敘明，自有未合。被告上
    訴意旨，仍執前詞，否認犯罪，指摘原判決不當，雖無理由，但原判決既有上開
    可議之處，自仍應由本院將原判決撤銷改判。爰審酌被告並無前科、素行良好，
    有臺灣高等法院被告全國前案記錄表、臺灣高雄地方法院檢察署刑案資料查註記
    錄表可考，乙值壯年不思以乙當方式賺取報酬，竟對隻身在台且本即仰賴政府扶
    助之年老榮民行騙，惡性非輕，犯後復一再飾詞狡辯、顯無悔意，然被害人遭盜
    領款項多已歸還等一切情狀，量處如主文第二項所示之刑。扣押如附表二編號一
    至編號五所示之空白郵政存簿儲金提款單拾張，係被告與「林志欽」所共有，供
    犯罪所用之物，已如前述，併依刑法第三十八條第一項第二款之規定宣告沒收。
    至附表編號六部分，雖有扣押之「周凱」空白郵政存簿儲金提款單二張，但本院
    查無被害人「周凱」其人，此部分尚難據以證明被告有盜用「周凱」印章之行為
    ，另扣押之空白郵政存簿儲金提款單三張，任何人均得持有之，並無盜用印章之
    行為，均無犯罪之可言，亦不得宣告沒收，並予敘明。
據上論結，應依刑事訴訟法第三百六十九條第一項前段、第三百六十四條、第二百九
十九條第一項前段、刑法第二十八條、第五十六條、第二百十六條、第二百十條、第
三百三十九條第一項、第五十五條、第三十八條第一項第二款、罰金罰鍰提高標準條
例第一條前段，判決如主文。
本案經檢察官鄭文貴到庭執行職務。
中    華    民    國     九十一     年       七       月      三十一    日
                              臺灣高等法院高雄分院刑事第九庭
                                  審判長法官  張明松
                            法官  江泰章
                                        法官  任森銓
右乙本證明與原本無異。
如不服本判決應於收受本判決後十日內向本院提出上訴書狀，其未述上訴理由者，
並得於提起上訴後十日內向本院補提理由書狀（均須按他造當事人之人數附繕本)「
切勿逕送上級法院」。
                                      書記官  施耀程
中    華    民    國     九十一     年       八       月       一       日
附錄  本判決論罪科刑法條：
刑法第二百十六條
行使第二百十條至第二百十五條之文書者，依偽造、變造文書或登載不實事項或使登
載不實事項之規定處斷。
刑法第二百十條
偽造、變造私文書，足以生損害於公眾或他人者，處五年以下有期徒刑。
附表一：己○○詐欺取財時間、地點、被害人一覽表
┌──┬──────┬─────┬───┬────────┬──────┬──────┐
│編號│   時   間  │  地  點  │被害人│所得財物        │提領款項時間│  郵局帳號  │
├──┼──────┼─────┼───┼────────┼──────┼──────┤
│ 一 │八十八年間  │高雄縣梓官│唐吉清│無     │            │            │
│    │            │鄉赤崁村赤│      │                │            │            │
│    │            │崁西路二十│      │                │            │            │
│    │            │二巷三十五│      │                │            │            │
│    │            │號        │      │                │            │            │
├──┼──────┼─────┼───┼────────┼──────┼──────┤
│ 二 │八十八年三月│高雄市小港│胡容志│無              │            │            │
│    │二十九日中午│區○○街四│      │                │            │            │
│    │十二時許    │號        │      │                │            │            │
├──┼──────┼─────┼───┼────────┼──────┼──────┤
│ 三 │八十九年四月│高雄市小港│葉發清│無              │            │            │
│    │間          │區○○○路│      │                │            │            │
│    │            │八十九號  │      │                │            │            │
├──┼──────┼─────┼───┼────────┼──────┼──────┤
│ 四 │八十九年五月│高雄縣永安│甲○○│新臺幣四萬元    │八十九年五月│永安郵局第八│
│    │二十三日下午│鄉新港村興│      │                │二十三日下午│０００六六五│
│    │二時許      │達路興達巷│      │                │三時五十分許│號          │
│    │            │一一五之二│      │                │            │            │
│    │            │號        │      │                │            │            │
├──┼──────┼─────┼───┼────────┼──────┼──────┤
│ 五 │八十九年五月│高雄縣彌陀│丙○○│新臺幣六萬元    │八十九年五月│彌陀郵局第八│
│    │二十四日下午│鄉南寮村南│      │                │二十四日下午│００三二七七│
│    │二時許      │華路光華一│      │                │二時二十八分│號          │
│    │            │巷六號 │      │                │許          │            │
├──┼──────┼─────┼───┼────────┼──────┼──────┤
│ 六 │八十九年五月│高雄縣永安│庚○○│新臺幣八萬元    │八十九年五月│永安郵局八０│
│    │二十五日下午│鄉永華村和│      │                │二十五日下午│００７１－１│
│    │二時許      │平街九號  │      │                │三時八分許  │號          │
├──┼──────┼─────┼───┼────────┼──────┼──────┤
│ 七 │八十九年七月│高雄縣梓官│丁○○│新臺幣十萬元    │八十九年七月│梓官蚵仔寮郵│
│    │三日下午一時│鄉赤崁村赤│      │                │三日下午一時│局第八００三│
│    │許          │崁西路十四│      │                │四十五分許  │六六一號    │
│    │            │巷七號    │      │                │            │            │
├──┼──────┼─────┼───┼────────┼──────┼──────┤
│ 八 │八十九年七月│高雄縣岡山│戊○○│新臺幣六萬元（分│八十九年七月│岡山郵局第八│
│    │四日上午某時│鎮○○路四│      │一萬元、五萬元二│四日上午十一│０一０一二四│
│    │            │十七號    │      │次領取）        │時四十一分許│號          │
└──┴──────┴─────┴───┴────────┴──────┴──────┘
附表二：扣押之空白郵政存簿儲金提款單
┌──┬──────┬───┬──────────────┐
│編號│被盜用之印章│張  數│                            │
├──┼──────┼───┼──────────────┤
│1.  │唐吉清      │二張  │                            │
├──┼──────┼───┼──────────────┤
│2.  │胡容志      │三張  │                            │
├──┼──────┼───┼──────────────┤
│3.  │葉發清      │一張  │                            │
├──┼──────┼───┼──────────────┤
│4.  │戊○○      │二張  │八十九年七月四日上午某時，利│
│    │            │      │用至郵局提款之機會盜蓋      │
├──┼──────┼───┼──────────────┤
│5.  │丁○○      │二張  │八十九年七月三日下午一時許利│
│    │            │      │用至郵局提款之機會盜蓋      │
├──┼──────┼───┼──────────────┤
│6.  │周凱        │二張  │                            │
├──┼──────┼───┼──────────────┤
│7.  │空白        │三張  │                            │
│    │（未蓋印文）│      │                            │
└──┴──────┴───┴──────────────┘
                                                                        Ｋ
